ACORDAO-COMPLETO-2565071

ACÓRDÃO 1412/2023 ATA 3/2023 - SEGUNDA CÂMARA

VISTOS, relatados e discutidos estes embargos de declaração interpostos por Marcius Beltrão Siqueira, ex-prefeito do município de Penedo/AL, gestões 2013/2016 e 2017-2020, contra o Acórdão 4192/2022-TCU-Segunda Câmara, por meio do qual este Tribunal negou provimento ao recurso por ele interposto em face do Acórdão 5126/2021-TCU-Segunda Câmara;
ACORDAM os Ministros do Tribunal de Contas da União, reunidos em sessão da 2ª Câmara, ante as razões expostas pelo relator, em:
9.1. conhecer dos presentes embargos para, no mérito, rejeitá-los ante a ausência de omissões na decisão proferida;
9.2. conceder novo e improrrogável prazo para quitação da multa aplicada por meio do item 9.2 do Acórdão 5126/2021-TCU-Segunda Câmara;
9.3. enviar cópia deste acórdão ao embargante, informando-lhe que o relatório e voto que o fundamenta podem ser acessados no endereço eletrônico www.tcu.gov.br/acordaos.

Embargos de declaração interpostos por Marcius Beltrão Siqueira, ex-prefeito do município de Penedo/AL, gestões 2013/2016 e 2017-2020, contra o Acórdão 4.192/2022-2ª Câmara, por meio do qual este Tribunal negou provimento ao recurso por ele interposto em face do Acórdão 5.126/2021-2ª Câmara.

Segunda Câmara

Município de Penedo - AL.

3. Interessados/Responsáveis/Recorrentes:
3.1. Interessado: Fundo Nacional de Desenvolvimento da Educação (00.378.257/0001-81).
3.2. Responsável: Marcius Beltrão Siqueira (XXX.534.324-XX).
3.3. Recorrente: Marcius Beltrão Siqueira (XXX.534.324-XX).

13.1. Ministros presentes: Vital do Rêgo (Presidente), Augusto Nardes (Relator) e Antonio Anastasia.
13.2. Ministro-Substituto convocado: Marcos Bemquerer Costa.

AUGUSTO NARDES

Ministro João Augusto Ribeiro Nardes.

Trata-se de Tomada de Contas Especial instaurada pelo Fundo Nacional de Desenvolvimento da Educação (FNDE) em desfavor do recorrente, decorrente da não comprovação da boa e regular aplicação dos recursos recebidos no âmbito do Programa Brasil Alfabetizado (PBA BRALF) , vigência 24/9/2015 a 24/9/2017, que tinha por objeto "promover a superação do analfabetismo entre jovens com 15 anos ou mais, adultos e idosos e contribuir para a universalização do ensino fundamental no Brasil".
2.	Por meio do Acórdão 5126/2021-TCU-Segunda Câmara, sob a relatoria do Ministro Bruno Dantas, este Tribunal considerou que a demonstração, na prestação de contas apresentada, da restituição dos valores acrescidos dos rendimentos da aplicação financeira afastava o débito inicialmente imputado ao responsável. Porém, ainda assim, julgou irregulares as contas do Sr. Marcius Beltrão Siqueira, ex-prefeito do município de Penedo/AL, gestões 2013/2016 e 2017-2020, e lhe aplicou a multa prevista no art. 58, inciso I, da Lei 8.443/1992, no valor de R$ 3.500,00, pois se considerou injustificada a prestação das contas após a sua citação pelo TCU.
3.	Irresignado, o responsável apresentou recurso de reconsideração que foi conhecido, porém teve seu provimento negado pelo Acórdão 4192/2022-TCU-Segunda Câmara, de minha relatoria.
4.	Não satisfeito, o recorrente apresentou embargos de declaração (peça 105) , cujo essencial transcrevo a seguir, alegando omissões na decisão proferida.
"II - A DECISÃO RECORRIDA
[...]
O aresto embargado se omitiu sobre dispositivo da Lei nº 13.655/2018, deduzido pelo recorrente, com repercussão direta na decisão recorrida, cuja situação contém particularidades a serem consideradas. Além disso, não examinou o cenário fático à luz do art. 16, II da Lei nº 8.443/1992. 
III - OS PONTOS OMISSOS 
Importante sublinhar, desde logo, que estes embargos de declaração não se destinam a rediscutir o mérito da decisão embargada, mas sanar omissão sobre pontos relevantes, não abordados no acórdão recorrido. 
Olvidando do art. 22 da Lei nº 13.644/2018, a douta decisão embargada silenciou sobre os obstáculos e dificuldades administrativas reais enfrentadas pelo recorrente, inserido nesta tomada de contas especial por falha exclusiva de terceiros:
Art. 22. Na interpretação de normas sobre gestão pública, serão considerados os obstáculos e as dificuldades reais do gestor e as exigências das políticas públicas a seu cargo, sem prejuízo dos direitos dos administrados. 
§ 1º Em decisão sobre regularidade de conduta ou validade de ato, contrato, ajuste, processo ou norma administrativa, serão consideradas as circunstâncias práticas que houverem imposto, limitado ou condicionado a ação do agente. 
Comentando esse artigo de lei, FLORIANO MARQUES NETO e RAFAEL DE FREITAS (in Comentários à Lei nº 13.655/2018, p. 59) propugnam: 
O caput do art. 22 impõe um parâmetro concreto para a avalição das condutas de modo que o controlador, na avaliação de uma conduta e de sua adstrição ao direito não se limite a interpretar a norma a partir de seus parâmetros semânticos e de valores pessoais e nos quadrantes abstratos, mas considerando o contexto fático em que a conduta foi ou teria que ser praticada (...) . 
O embargante foi punido por fato de terceiro, num contexto administrativo precário de uma cidade do interior de Alagoas, onde o funcionalismo, embora se esforce e atue com dignidade, não possui a qualificação necessária para compreender todos os aspectos de prestação de contas. Seguramente, por mais atenção que tenha, é impossível ao prefeito acompanhar e ter controle pleno de todas as situações burocráticas da prefeitura. 
Diante da ausência de qualquer desembolso de verba, servidores do setor de contabilidade entenderam, equivocadamente, que a prestação de contas seria dispensável. Este fato, por si só, já é suficiente para demonstrar a boa-fé do embargante, além do seu comportamento colaborativo ao longo da tramitação da tomada de contas especial. 
De mais a mais, de acordo com a jurisprudência do TCU, a ocorrência de falta formal sem prejuízo ao erário conduz ao julgamento das contas regulares, com ressalva, a teor do art. 16, II da Lei nº 8.443/1992:
Art. 16. As contas serão julgadas: 
 (...) 
II - regulares com ressalva, quando evidenciarem impropriedade ou qualquer outra falta de natureza formal de que não resulte dano ao Erário; 
É esta, exatamente, a hipótese dos autos. 
IV - O PEDIDO DE REFORMA 
Reitere-se que o defeito apurado na presente tomada de contas especial não causou prejuízo ao Erário e foi considerado de pequena monta por essa egrégia Segunda Câmara, ou seja, sem gravidade, resultando em multa de apenas R$ 3.500,00 (três mil e quinhentos reais) . 
No Acórdão 10306/2018-TCU-Segunda Câmara, da relatoria do eminente Ministro AROLDO CEDRAZ, proferido no Processo TC Processo 034.577/2011-4, após novo prazo para o recolhimento do débito atualizado e feito o respectivo pagamento, julgou regulares as contas do responsável, na linha do parecer do Ministério Público (peça 140) : 
Em face do recolhimento integral do débito de que trata o Acórdão 6865/2018-TCU-Segunda Câmara (peça 120) , conforme comprovantes acostados ao processo (peças 132/7) , o Ministério Público de Contas manifesta-se de acordo com a proposição oferecida pela Secretaria de Controle Externo no Estado de Alagoas, em pareceres uniformes, no sentido de o Tribunal (peças 138/9) : a) julgar regulares com ressalva as contas do sr. Marcos Paulo do Nascimento, ex-prefeito municipal de Matriz de Camaragibe/AL, CPF XXX.763.384-XX, com fundamento nos arts. 1º, inciso I, 16, inciso II, 18 e 23, inciso II, da Lei 8.443/1992; b) dar quitação ao sr. Marcos Paulo do Nascimento, CPF XXX.763.384-XX, e à empresa Apoio Construções Ltda., CNPJ 70.001.284/0001-16; 
À vista do exposto, requer sejam admitidos e providos os embargos de declaratórios para, supridas as omissões, a eles conferir efeito modificativo de modo a alterar a v. decisão embargada, julgando regulares as contas do embargante e tornando sem efeito a multa aplicada.
Alternativamente, requer, amparado no art. 16, II; art. 18 e art. 23 da Lei nº 8443, de 1992, seja concedido novo e improrrogável prazo para pagamento da multa atualizada monetariamente e, após a respectiva comprovação, seja saneado o processo para julgar regulares com ressalva as contas do embargante, dando-lhe quitação, de conformidade com o entendimento jurisprudencial desse Colendo Tribunal de Contas e a ratio decidendi adotada pelo Acórdão 10306/2018-TCU-Segunda Câmara, na linha do judicioso voto do eminente Ministro AUGUSTO NARDES no Acórdão 6865/2018-TCU-Segunda Câmara (TC-Processo 034.577/2011-4) ." (destaques originais) .
5.	Na sequência, estando os autos em meu gabinete, o Plenário do TCU, por meio do Acórdão 2.285/2022, Relator Ministro Antônio Anastasia, aprovou a recente Resolução-TCU 344, de 11 de outubro de 2022, que trouxe novas diretrizes relativas à regulamentação, no âmbito deste Tribunal, da prescrição para o exercício das pretensões punitiva e de ressarcimento, aplicando-se essa norma aos processos nos quais não tenha ocorrido o trânsito em julgado no TCU.
6.	Diante disso, restituí os autos para novo exame pela unidade técnica à luz do novel regramento (Despacho à peça 109) , cuja manifestação do auditor transcrevo a seguir (peça 110) , que contou com a anuência do dirigente da sua unidade (peças 111) e do membro do MPTCU (peça 112) .
"Em cumprimento à determinação exarada no despacho de autoridade acostado à peça 109, faz-se a seguir exame da eventual ocorrência de prescrição das pretensões ressarcitória e punitiva do Tribunal à luz da Resolução-TCU 344, de 11/10/2022. 
2. 	Consoante entabulado na referida resolução, o prazo para prescrição começou a contar em 1º/11/2017 (peça 1, p. 1) , dia seguinte ao prazo final para a prestação de contas, nos termos do art. 4º, inciso I, da Resolução TCU 344/2022. 
3. 	A prescrição foi interrompida nas seguintes datas, conforme as causas elencadas no art. 5º da Resolução TCU 344/2022: a) emissão do relatório do tomador de contas em 25/7/2018 (peça 13, p. 4) ; b) citação em 22/4/2019 (peças 24-25) ; c) decisão condenatória em 30/3/2021 (peça 56) ; 
4. 	Entre essas datas não houve o transcurso do prazo quinquenal de prescrição (art. 2º da Resolução TCU 344/2022) , assim como não houve a paralisação processual por mais de três anos, o que afasta a hipótese da prescrição intercorrente (art. 8º da Resolução TCU 344/2022) ."
	É o relatório.

Luiz Guilherme de Melo Lopes (6.386/OAB-AL), Miguel Carlos Mendes de Barros (44461/OAB-DF) e outros, representando Marcius Beltrão Siqueira.

Subprocurador-Geral Lucas Rocha Furtado.

TOMADA DE CONTAS ESPECIAL. FUNDO NACIONAL DE DESENVOLVIMENTO DA EDUCAÇÃO. PROGRAMA BRASIL ALFABETIZADO. OMISSÃO NO DEVER DE PRESTAR CONTAS. CITAÇÃO. CONTAS PRESTADAS INTEMPESTIVAMENTE. NÃO UTILIZAÇÃO DOS RECURSOS. RESTITUIÇÃO DOS VALORES ACRESCIDOS DOS RENDIMENTOS. AFASTAMENTO DO DÉBITO. IRREGULARIDADE DAS CONTAS. MULTA. RECURSO DE RECONSIDERAÇÃO. CONHECIMENTO. RAZÕES INSUFICIENTES PARA MODIFICAR A DECISÃO PROFERIDA. NEGATIVA DE PROVIMENTO. EMBARGOS DE DECLARAÇÃO. CONHECIMENTO. AUSÊNCIA DE OMISSÃO NA DECISÃO PROFERIDA. REJEIÇÃO. CONCESSÃO DE NOVO E IMPRORROGÁVEL PRAZO PARA PAGAMENTO DA MULTA.

TOMADA DE CONTAS ESPECIAL (TCE)

não atuou.

Trata-se de embargos de declaração interpostos por Marcius Beltrão Siqueira, ex-prefeito do município de Penedo/AL, gestões 2013/2016 e 2017-2020, contra o Acórdão 4192/2022-TCU-Segunda Câmara, por meio do qual este Tribunal negou provimento ao recurso por ele interposto em face do Acórdão 5126/2021-TCU-Segunda Câmara, da relatoria do Ministro Bruno Dantas, que julgou irregulares as suas contas e lhe aplicou a multa prevista no art. 58, inciso I, da Lei 8.443/1992.
2.	De início, entendo que os aclaratórios devem ser conhecidos, por preencherem os requisitos de admissibilidade previstos nos arts. 32, inciso II, e 34 da Lei 8.443/1992.
3.	No mérito, registro, preliminarmente, a título pedagógico, que os embargos de declaração são, em regra, recurso integrativo, que objetivam expungir da decisão embargada os vícios de omissão, contradição ou obscuridade. Vicente Greco Filho assim define esses vícios da deliberação:
" (...) obscuridade: defeito consistente na difícil compreensão do texto da sentença e pode decorrer de simples defeito redacional ou mesmo de má formulação de conceitos, havendo obscuridade quando a sentença está incompreensível no comando que impõe e na manifestação de conhecimento e vontade do juiz.
contradição: afirmação conflitante, quer na fundamentação, quer entre a fundamentação e a conclusão, sendo que, nesses casos, a correção da sentença, em princípio, não levaria a uma verdadeira modificação da sentença, mas apenas a um esclarecimento de seu conteúdo.
omissão: caso em que a sentença é complementar, passando a resolver questão não solucionada, ganhando substância, portanto, sendo que as questões que devem ser resolvidas pelo juiz são todas as relevantes postas pelas partes para a solução do litígio, bem como as questões de ordem pública que o juiz deve resolver de ofício, como, por exemplo, a coisa julgada." (in Direito Processual Civil Brasileiro 11ª edição, 2º Volume, Editora Saraiva, p. 259/260) .
4.	No mesmo sentido, o seguinte entendimento do Supremo Tribunal Federal: "A contradição que dá margem aos embargos declaratórios é a que se estabelece entre os termos da própria decisão judicial - fundamentação e dispositivo - e não a que porventura exista entre ela e o ordenamento jurídico; menos ainda a que se manifeste entre o acórdão e a opinião da parte vencida" (RHC-ED 79785/RJ, DJ 23/5/2003, p. 31, Ministro Sepúlveda Pertence) .
5.	Ou seja, a contradição apta a ser sanada pela oposição dos embargos declaratórios é a que se estabelece entre os termos da própria decisão, compreendida no âmbito desta Corte como o conjunto Relatório, Voto e Acórdão, e não a que porventura exista entre as razões de decidir e os fatos alegados, a doutrina, a jurisprudência ou a interpretação do ordenamento jurídico que o recorrente entenda adequada.
6.	Outrossim, os embargos de declaração não se prestam a reformar o decisum original, devendo-se conferir, nessa linha, os Acórdão 1810/2008-TCU-Segunda Câmara, 92/2004 e 328/2004, do Plenário, e 71/2006 e 186/2006, da 1ª Câmara, bem como a jurisprudência do Supremo Tribunal Federal, a exemplo da decisão exarada no RE 327376/DF, pelo Ministro Carlos Velloso, in verbis: "Não cabe, por outro lado, em sede de embargos de declaração, rediscutir a matéria decidida, para modificar o julgado em sua essência ou substância. (...) . Inviável, portanto, o RE, nego-lhe seguimento".
7.	Destarte, os embargos devem ser manejados, então, para corrigir eventual obscuridade, omissão ou contradição nas deliberações do TCU, a fim de esclarecer, interpretar ou completar o pronunciamento anteriormente emitido, em benefício da sua melhor compreensão ou inteireza, devendo observar os seguintes critérios: i) não se prestar para rediscussão do mérito nem para reavaliação dos fundamentos que conduziram à prolação do acórdão recorrido; ii) a contradição deve estar contida dentro dos termos do inteiro teor da deliberação atacada; iii) não há omissão quando a matéria é analisada na instrução da unidade técnica que consta do relatório e integra as razões de decidir da deliberação; iv) o julgador não está obrigado a apreciar todos e cada um dos argumentos desfiados pela parte, sendo suficiente que se atenha àqueles bastantes à formação de sua convicção acerca da matéria; v) eventual erro de julgamento deve ser corrigido por outra via recursal própria (v.g.: Acórdão 10919/2016-TCU-Segunda Câmara e 434/2018-TCU-Plenário, entre outros) .
8.	Em apertada síntese, a embargante aponta omissão na decisão proferida, pois não teria levado em consideração o art. 22 da Lei 13.644/2018 nem examinado o cenário fático à luz do art. 16, II da Lei 8.443/1992, ambos transcritos a seguir:
Lei 13.644/2018:
Art. 22. Na interpretação de normas sobre gestão pública, serão considerados os obstáculos e as dificuldades reais do gestor e as exigências das políticas públicas a seu cargo, sem prejuízo dos direitos dos administrados. 
§ 1º Em decisão sobre regularidade de conduta ou validade de ato, contrato, ajuste, processo ou norma administrativa, serão consideradas as circunstâncias práticas que houverem imposto, limitado ou condicionado a ação do agente. 
Lei 8.443/1992:
Art. 16. As contas serão julgadas: 
 (...) 
II - regulares com ressalva, quando evidenciarem impropriedade ou qualquer outra falta de natureza formal de que não resulte dano ao Erário;
9.	Como se pode observar acima, o art. 22 da Lei 13.644/2018 disciplina que devem ser consideradas as dificuldades reais do gestor e circunstâncias práticas que condicionaram a sua ação.
10.	A alegada omissão não merece prosperar, pois todas as dificuldades e demais circunstâncias informadas pelo recorrente foram devidamente consideradas tanto no Voto condutor da decisão originária (Acórdão 5126/2021-TCU-Segunda Câmara) como no decisum ora embargado, cujo excertos deste último transcrevo a seguir (negritos acrescidos) :
10. Em relação aos elementos caracterizadores da culpabilidade, entendo, na mesma linha da unidade técnica, estarem devidamente presentes e configurado o erro grosseiro, haja vista que o recorrente deixou de observar o prazo estipulado pelo FNDE para cumprir o dever constitucional de prestar contas dos recursos públicos a ele confiados. A meu ver, a injustificada omissão desse dever constituiu irregularidade grave e não um simples erro escusável.
11. Em adição, alegou o recorrente que o Tribunal teria valorado equivocadamente suas justificativas apresentadas para o atraso na prestação de contas, que foram, no essencial: (i) a responsabilidade assumida pela unidade municipal de contabilidade; e (ii) o contexto administrativo que impediu o responsável de antever a ocorrência de uma falha organizacional. 
12. Citou que, em outros julgados desta Corte de Contas, tais pontos teriam sido sopesados e as contas do responsável julgadas regulares com ressalvas, notadamente no Acórdão 1217/2018-TCU-Plenário, de minha relatoria, e Acórdão 9230/2011-TCU-Primeira Câmara, de relatoria do Ministro Raimundo Carreiro. 
13. Pelas razões a seguir apresentadas, entendo inaplicável a analogia do presente caso às mencionadas decisões. 
14. Em relação ao Acórdão 1217/2018-TCU-Plenário, o julgamento pela regularidade das contas do responsável decorreu do reconhecimento: (a) da correta aplicação dos recursos públicos; (b) de que o gestor não contribuiu para a omissão no dever de prestar contas; (c) de que não houve evidências de desapreço por parte do gestor a esse princípio constitucional; (d) de que a Contadoria-Geral do Município admitiu a falha em encaminhar tempestivamente a prestação de contas ao FNDE; e (e) da intempestiva e injustificada instauração da TCE após mais de 10 anos da ocorrência dos fatos. Sem embargo, não se encontram caracterizadas neste processo circunstâncias similares às que conduziram aquele julgamento à regularidade com ressalvas, à exceção da ausência de irregularidade na aplicação dos recursos, já que, no presente caso, os recursos foram regularmente devolvidos sem que tenham sido utilizados. 
15. Da mesma forma, as circunstâncias verificadas no Acórdão 9230/2011-TCU-Primeira Câmara são distintas das encontradas no presente processo, pois ali também o responsável logrou justificar a mora na prestação das devidas contas. 
16. Quanto à alegada responsabilidade do setor de contabilidade, verifico que tal aspecto já foi devidamente avaliado na decisão originária, senão vejamos: 
Voto condutor do Acórdão 5126/2021-TCU-Segunda Câmara (destaques acrescidos) : 
17. Especificamente quanto às justificativas apresentadas, o responsável informa que a omissão resultou de uma falha organizacional do setor de contabilidade da prefeitura, uma vez que não houve execução financeira e/ou física do mencionado programa. Nesse sentido, apresentou uma declaração do responsável pelo acompanhamento e contabilidade do programa, datada de 8/9/2019. Arrematou que a omissão decorreu de falha humana involuntária, não imputável ao ex-prefeito e que não causou prejuízo ao erário. 
18. Embora a Resolução-FNDE 8/2015 atribua à Entidade Executora (EEx) indicar um gestor local responsável por coordenar o desenvolvimento do Programa em sua esfera de atuação, função vedada ao prefeito municipal, as regras de prestação de contas preconizadas no ato normativo atribuem à própria EEx as obrigações de prestação de contas, o que, em última instância, insere-se no dever de supervisão do mandatário municipal. 
19. Assim, perfilho das conclusões do parquet de que o prefeito busca transferir a responsabilidade pela prestação de contas ao setor de contabilidade da prefeitura, o que não afasta a sua responsabilidade, diante do seu dever de supervisão. 
20. Além disso, importa enfatizar que o prazo para prestação de contas se encerrou em 31/10/2017, tendo sido o responsável notificado pelo FNDE, em 17/11/2017, para apresentação de justificativas ou recolhimento do débito. 
21. Contudo, somente após a citação pelo Tribunal de Contas da União, em 22/4/2019, o responsável adotou medidas para a restituição dos recursos
11.	Como se pode observar, as disposições previstas no art. 22 da Lei 13.644/2018 foram devidamente observadas na avaliação da culpabilidade do responsável na decisão originária e no julgamento de seu recurso de reconsideração.
12.	Em relação à suposta desconsideração do "cenário fático" à luz do art. 16, II da Lei nº 8.443/1992, cumpre esclarecer que o responsável teve suas contas julgadas com base no art. 16, inciso III, alínea "a", da Lei 8.443/1992, a seguir transcrito:
Art. 16. As contas serão julgadas:
 (...) 
III - irregulares, quando comprovada qualquer das seguintes ocorrências:
a) omissão no dever de prestar contas;
13.	Desse modo, o enquadramento da irregularidade para fins de julgamento das contas foi realizado de acordo com os termos legais, em dispositivo que prevê explicitamente a omissão no dever de prestar contas, irregularidade que fora devidamente caracterizada nestes autos. Isto posto, não há que se falar em vícios em seu enquadramento.
14.	Pelas razões acima, não vislumbro quaisquer omissões a serem saneadas na decisão proferida, motivo pelo qual os presentes aclaratórios devem ser rejeitados.
15.	Em tempo, cumpre registrar que o embargante solicita, alternativamente, que, em caso de rejeição de seus embargos, seja-lhe concedido novo e improrrogável prazo para pagamento da multa, atualizada monetariamente, pedido que conta com a minha anuência.
	Ante o exposto, VOTO por que este Colegiado adote a minuta de acórdão que ora submeto à aprovação.
TCU, Sala das Sessões, em 28 de fevereiro de 2023.
Ministro JOÃO AUGUSTO RIBEIRO NARDES 
Relator